ACORDAO-COMPLETO-2524761

ACÓRDÃO 1894/2022 ATA 32/2022 - PLENÁRIO

VISTOS, relatados e discutidos estes autos de recurso de revisão interposto por José Walter Marinho Marsicano Júnior contra o Acórdão 8058/2016-TCU-Segunda Câmara, mantido pelo Acórdão 4688/2018-TCU-Segunda Câmara;
ACORDAM os Ministros do Tribunal de Contas da União, reunidos em Sessão do Plenário, diante das razões apresentadas pelo Relator, em: 
9.1. conhecer do recurso de revisão para, no mérito, negar-lhe provimento;
9.2. dar ciência desta deliberação ao recorrente e demais interessados.

Recurso de revisão contra acórdão que julgou irregulares as contas do recorrente, com condenação em débito e multa, em razão da omissão no dever de prestar contas dos recursos federais transferidos ao município no exercício de 2011, na modalidade fundo a fundo, à conta dos Programas de Proteção Social Especial (PSE) e de Proteção Social Básica (PSB).

Município de São José de Caiana - PB.

3. Interessados/Responsáveis/Recorrentes:
3.1. Interessado: Ministério do Desenvolvimento Social (extinta) (05.526.783/0001-65).
3.2. Responsável: José Walter Marinho Marsicano Júnior (XXX.971.894-XX).
3.3. Recorrente: José Walter Marinho Marsicano Júnior (XXX.971.894-XX).

13.1. Ministros presentes: Bruno Dantas (na Presidência), Walton Alencar Rodrigues (Relator), Benjamin Zymler, Augusto Nardes, Aroldo Cedraz, Vital do Rêgo, Jorge Oliveira e Antonio Anastasia.
13.2. Ministro-Substituto convocado: Augusto Sherman Cavalcanti.
13.3. Ministros-Substitutos presentes: Marcos Bemquerer Costa, André Luís de Carvalho e Weder de Oliveira.

WALTON ALENCAR RODRIGUES

Ministro Raimundo Carreiro.

Adoro, como parte do relatório, a instrução constante da peça 86, que transcrevo, no essencial, a seguir.
"INTRODUÇÃO
Trata-se de recurso de revisão interposto pelo Sr. José Walter Marinho Marsicano Júnior (peça 80) contra o Acórdão 8058/2016-TCU-Segunda Câmara (peça 12) , de Relatoria do Exmo. Ministro Raimundo Carreiro.
1.1 A deliberação recorrida apresenta o seguinte teor:
VISTOS, relatados e discutidos estes autos Tomada de Contas Especial instaurada em razão de omissão no dever de prestar contas do Sr. José Walter Marinho Marsicano Júnior, Prefeito Municipal de São José de Caiana/PB em relação ao Programa Social Especial (PSE) e à Proteção Social Básica (PSB) , exercício de 2011,
ACORDAM os Ministros do Tribunal de Contas da União, reunidos em Sessão Plenária, diante das razões expostas pelo Relator, em:
9.1. considerar revel para todos os efeitos o Sr. José Walter Marinho Marsicano Júnior (CPF XXX.971.894-XX) , Prefeito, nos termos do art. 12, § 3º, da Lei 8.443/1992;
9.2. julgar, com fundamento nos arts. 1º, inciso I, 16, inciso III, alínea "a", da Lei 8.443/1992 c/c os arts. 19 e 23, inciso III, da mesma Lei, e com arts. 1º, inciso I, 209, inciso III, 210 e 214, inciso III, do Regimento Interno, irregulares as contas do Sr. José Walter Marinho Marsicano Júnior (CPF XXX.971.894-XX) , condenando-o ao pagamento das importâncias abaixo discriminadas, atualizadas monetariamente e acrescidas dos juros de mora, calculados a partir das datas indicadas até a data do efetivo recolhimento do débito, abatendo-se na oportunidade eventual ressarcimento, fixando-lhe o prazo de 15 (quinze) dias para que comprove, perante o Tribunal, o recolhimento da referida quantia aos cofres do Tesouro Nacional, nos termos do art. 23, inciso III, alínea "a", da citada Lei c/c o art. 214, inciso III, alínea "a", do Regimento Interno/TCU.
[...]
9.3. aplicar ao Sr. José Walter Marinho Marsicano Júnior a multa prevista no art. 57 da Lei 8.443/1992 c/c o art. 267 do Regimento Interno, no valor de R$ 20.000,00 (vinte mil reais) com a fixação do prazo de quinze dias, a contar da notificação, para que comprove, perante o Tribunal (art. 214, inciso III, alínea "a", do Regimento Interno) , o recolhimento da dívida aos cofres do Tesouro Nacional, atualizada monetariamente desde a data da ciência deste Acórdão até a do efetivo recolhimento, se for paga após o vencimento, na forma da legislação em vigor;
9.4. autorizar, com fulcro no art. 28, inciso II, da Lei no 8.443/92, desde logo, a cobrança judicial das dívidas, caso não atendida a notificação;
9.5. autorizar, desde logo, o pagamento das dívidas em até trinta e seis parcelas mensais e consecutivas, nos termos do art. 26 da Lei 8.443/1992 c/c o art. 217 do Regimento Interno, fixando o prazo de quinze dias, a contar do recebimento da notificação, para comprovação perante o Tribunal do recolhimento da primeira parcela, e de trinta dias, a contar da parcela anterior, para comprovação dos recolhimentos das demais parcelas, devendo incidir sobre cada valor mensal, atualizado monetariamente, os juros de mora devidos, na forma prevista na legislação em vigor;
9.6. encaminhar cópia deste Acórdão, bem como do Relatório e Voto que o fundamentam, à Procuradoria da República no Estado da Paraíba, nos termos do art. 209, § 7º, do Regimento Interno do TCU, para adoção das medidas que entender cabíveis.
HISTÓRICO 	
Trata-se de tomada de contas especial (TCE) instaurada pela Coordenação de Contabilidade do Ministério do Desenvolvimento Social e Combate à Fome em desfavor do Sr. José Walter Marinho Marsicano Júnior (período - a partir de 2009) , em razão da omissão no dever de prestar contas dos recursos repassados ao Município de São José de Caiana /PB, na modalidade fundo a fundo, à conta do Programa Social Especial- PSE e Proteção Social Básica-PSB, no exercício de 2011. Os Programas tinham por objeto "a execução dos Serviços de Proteção Social Básica e Proteção Social Especial, conforme Plano de Ação para Co-Financiamento do Governo Federal - Sistema Único da Assistência Social, com prazo para prestação de contas em 30/4/2012 (peça 2, p. 16-64) .
Para a execução do Programa Social Especial-PSE e Proteção Social Básica-PSB, o Ministério do Desenvolvimento Social e Combate à Fome repassou ao Município de São José de Caiana-PB, no exercício de 2011, o montante de R$ 239.008,24, sendo que parte deste valor (R$ 23.783,24) não foi objeto da presente TCE, em razão de não ser de competência do Fundo Nacional de Assistência Social-FNAS a análise da respectiva prestação de contas (peça 2, p. 26-28 e 30-32) .
Considerando a omissão da prestação de contas, por meio do Acórdão 8058/2016-TCU-Segunda Câmara (peça 12) , o ex-prefeito teve suas contas julgadas irregulares e foi condenado ao ressarcimento do débito integral (item 9.2) . Na ocasião, ao responsável também foi aplicada a multa do art. 57 (item 9.3) da Lei 8.443/1992 (Lei Orgânica do TCU) .
Em face do acórdão condenatório, foi interposto recurso de reconsideração (peça 38) , que foi conhecido, porém, no mérito, desprovido pelo Acórdão 4688/2018-TCU-Segunda Câmara (peça 67) .
Nesta fase, examinam-se novas impugnações ao acórdão condenatório, desta vez por recurso de revisão interposto pelo ex-prefeito, Sr. José Walter Marinho Marsicano Júnior (peça 80) .
EXAME DE ADMISSIBILIDADE 
O recurso preenche os requisitos de admissibilidade, conforme exigência do art. 35 da Lei 8.443/1992 (Lei Orgânica do TCU) . Refere-se, ainda, à responsável legitimado e meio recursal adequado para impugnar o Acórdão 8058/2016-TCU-Segunda Câmara (peça 12) .
Assim, ratificam-se as propostas de conhecimento do recurso, formuladas nos exames de peças 82-83, acolhidas pelo Ministro-Relator Walton Alencar Rodrigues, conforme despacho (peça 85) .
EXAME DE MÉRITO
	Nos recursos trazidos, será necessário verificar, em síntese, se:
	NO MÉRITO
	a) os documentos apresentados em sede de prestação de contas tardia demonstram a boa e regular aplicação dos recursos federais recebidos (peça 80, p. 7-44) . 
	b) a ausência de dolo, má-fé ou danos ao erário, permitem descaracterizar a condenação sofrida (peça 80, p. 3-5) .
Da análise dos documentos apresentados como prestação de contas
Na tentativa de demonstrar a boa e regular aplicação dos recursos federais recebidos, o recorrente apresenta prestação de contas tardia (PISO PSB, PROJOVEM ADOLESCENTE - Exercício 2011) , contendo diversos documentos (peça 80, p. 7-44) .
Análise
Em sede de prestação de contas intempestiva, no âmbito do exercício 2011, relativamente aos recursos do PISO PSB, ProJovem Adolescente, o recorrente apresenta documentos, a saber:
a) Demonstrativo de receita e despesa do exercício de 2011 (peça 80, p. 11) ;
b) Relação de gastos efetuados (peça 80, p. 12-14) ;
c) Repasse dos recursos federais (peça 80, p. 15) ;
d) Extratos bancários (peça 80, p. 17-34) ; e
e) Resolução e Atas do CMAS aprovando as contas do demonstrativo 2011 (peça 80, p. 35-44) 
Contudo, não há nos autos documentos comprobatórios aptos a atestar a regularidade das despesas ali mencionadas, isto é, aptos a verificar a regularidade dos atos praticados e a prestação eficiente dos serviços socioassistenciais, ou seja, informações e provas acerca do cumprimento das finalidades dos repasses, da execução dos serviços socioassistenciais e demais ações constantes nos respectivos Planos de Ação. Ademais, também não foram trazidos documentos tais como notas fiscais, recibos ou cheques que seriam necessários para tornar possível uma conciliação bancária com as informações constantes dos extratos bancários.
Sobre o ponto, cabe rememorar alguns entendimentos desta Corte de Contas, retiradas de sua jurisprudência selecionada.
É inerente ao regime de prestação de contas previsto no art. 70, parágrafo único, da Constituição Federal o dever de o responsável pelo convênio demonstrar o nexo causal entre os recursos por ele geridos e os documentos de despesas referentes à execução, tais como notas de empenho, ordens bancárias, cheques, recibos ou notas fiscais e extratos bancários, a confirmar o custeio, com recursos da União, dos bens produzidos e dos serviços realizados no ajuste. (Acórdão 9.544/2017-TCU-2ª Câmara, relator Ministro Augusto Nardes) 
A execução física do objeto, isoladamente considerada, não demonstra que os recursos foram geridos corretamente, devendo-se comprovar o nexo causal entre os repasses e os documentos referentes às despesas de execução. (Acórdão 6968/2014-TCU-Primeira Câmara, relator Ministro Bruno Dantas) 
Em outras palavras, há ausência de documentação complementar comprobatória do nexo de causalidade entre os demais recursos da União transferidos e as despesas realizadas no âmbito da Assistência Social. Nesse contexto, é oportuno destacar excerto de acórdão do TCU que abordou especificamente sobre o tema:
A apresentação para o TCU, em tomada de contas especial, de parecer do Conselho Municipal de Assistência Social acerca da regularidade das contas relativas a recursos repassados pelo Fundo Nacional de Assistência Social - FNAS, desprovida de documentação adicional a demonstrar o nexo de causalidade entre os recursos da União transferidos e as despesas realizadas, por si só, não garante a demonstração da regular aplicação dos recursos. (Acórdão 10089/2018-TCU-Primeira Câmara, relator Ministro Vital do Rêgo) 
Frisa-se ainda que o recorrente foi citado pela omissão no dever de prestar contas, estando obrigado, dessa maneira, a trazer tanto os elementos comprobatórios da execução física como da execução financeira dos programas.
Assim, tendo em vista a ausência das informações fiscais, a falta de documentação comprobatória complementar comprovando o nexo causal dos recursos recebidos com as despesas realizadas, as declarações de terceiros (Parecer do CMAS) , isoladamente, passam a ter baixa força probatória, provando apenas a existência da declaração e dos gastos, mas não provando o fato declarado (prestação de contas e aprovação da mesma, de forma boa e regular) .
Pelo exposto, entende-se pelo não acolhimento das razões recursais apresentadas.
Do argumento da influência na condenação da ausência de dolo, ma-fé, danos ao erário e atos caracterizadores de improbidade administrativa
O recorrente, Sr. José Walter Marinho Marsicano (peça 80, p. 3-5) , ex-prefeito, sustenta que não pode ser responsabilizado, haja vista a ausência de danos ao Erário, comprovação de dolo e/ou má-fé.
Nessa perspectiva, requer a reforma do acórdão comentário.
	Análise
A respeito do assunto, cabe esclarecer que no âmbito dos processos de sua competência, a responsabilidade dos jurisdicionados perante o TCU é de natureza subjetiva, caracterizada mediante a presença de simples culpa stricto sensu, sendo desnecessária a caracterização de conduta dolosa ou má-fé do gestor, bem como eventual aferimento de vantagens financeiras (locupletamento) .
Desse modo, é suficiente a quantificação do dano, a identificação da conduta do responsável que caracterize sua culpa, seja por imprudência, imperícia ou negligência, e a demonstração do nexo de causalidade entre a conduta culposa (stricto sensu) e a irregularidade que ocasionou o dano ao erário. Já a culpa grave ou grosseira é variável subjetiva considerada apenas para a dosimetria da apenação, se for o caso, ou seja, não como excludente de culpabilidade. Nesse sentido há farta nesta Corte de Contas, conforme excertos abaixo retirados da Jurisprudência Selecionada.
A obrigação de ressarcimento ao erário prescinde de comprovação de dolo. É suficiente a quantificação do dano, a identificação da conduta do responsável que caracterize sua culpa, seja por imprudência, imperícia ou negligência, e a demonstração do nexo de causalidade entre a conduta culposa (stricto sensu) e a irregularidade que ocasionou o dano ao erário. (Acórdão 185/2016-TCU-Plenário, relator Ministro Vital do Rêgo) 
No âmbito dos processos de controle externo, a responsabilidade dos gestores de recursos públicos é de natureza subjetiva. São exigidos simultaneamente três pressupostos para a responsabilização: (i) o ato ilícito na gestão dos recursos públicos; (ii) a conduta dolosa ou culposa; e (iii) o nexo de causalidade entre o dano e o comportamento do agente. Admite-se a ocorrência de excludentes de culpabilidade, tal como a inexigibilidade de conduta diversa ou a ausência de potencial conhecimento da ilicitude. (Acórdão 2420/2015-TCU-Plenário, relator Ministro Benjamin Zymler) 
A condenação em débito independe da ocorrência de conduta dolosa ou de locupletamento, bastando para tanto a constatação de conduta culposa (stricto sensu) dos responsáveis pela irregularidade que ocasionou o dano ao erário. (Acórdão 2367/2016-TCU-Plenário, relator Ministro Benjamin Zymler) 
A responsabilidade perante os tribunais de contas é de natureza subjetiva, se origina de conduta comissiva ou omissiva do agente, dolosa ou culposa, cujo resultado seja a violação dos deveres impostos pelo regime de direito público aplicável àqueles que administram recursos do Estado ou ainda aos que, sem deter essa condição, causarem prejuízo aos cofres públicos. (Acórdão 6479/2014-TCU-Segunda Câmara, relator Ministro Marcos Bemquerer) 
A condenação em débito independe da ocorrência de conduta dolosa ou de locupletamento, bastando para tanto a constatação de conduta culposa (stricto sensu) dos responsáveis pela irregularidade que ocasionou o dano ao erário. (Acórdão 5297/2013-TCU-Primeira Câmara, relator Ministro José Múcio Monteiro) 
No presente caso, o ex-prefeito recebeu os recursos federais e não conseguiu comprovar a boa e regular aplicação dos mesmos, considerando os documentos legais comprobatórios indispensáveis para fins de prestação de contas.
Pelo exposto, as razões recursais não merecem acolhimento.
CONCLUSÃO
Em face da análise das razões recursais apresentadas, concluiu-se que:
	a) não obstante a apresentação de declarações de terceiros a favor da prestação de contas integral e da aprovação da mesma, por parte do Conselho de Assistência Social, a ausência de documentação fiscal comprobatória das despesas realizadas impede o estabelecimento do nexo causal entre os recursos federais recebidos e as despesas realizadas.
	b) no âmbito dos processos do Tribunal de Contas da União, a responsabilidade dos jurisdicionados perante o TCU é de natureza subjetiva, caracterizada mediante a presença de simples culpa stricto sensu, sendo desnecessária a caracterização de conduta dolosa ou má-fé do gestor, bem como eventual aferimento de vantagens financeiras (locupletamento) . 
V - PROPOSTA DE ENCAMINHAMENTO
Ante o exposto, submetem-se os autos à consideração superior, propondo-se, com fundamento no art. 35 da Lei 8.443/1992:
	I - conhecer do recurso de revisão interposto pelo Sr. José Walter Marinho Marsicano Júnior contra o Acórdão 8058/2016-TCU-Segunda Câmara, e, no mérito, negar-lhe provimento.
	II - dar ciência da deliberação ao recorrente, ao órgão concedente dos recursos e à Procuradoria da República".
Após manifestações uniformes pelo desprovimento do recurso, o recorrente apresentou documentação complementar (peça 89) , devidamente examinada pela Unidade Técnica (peça 93) , que concluiu não terem sido apresentadas informações relativas aos Programas Piso Básico Fixo-PBF e Pró Jovem Adolescente, objeto deste processo, opinando, assim, pelo desprovimento do recurso.
O Ministério Público manifestou-se de acordo.

Arthur Sarmento Sales (18081/OAB-PB), Bruno Lopes de Araújo (7.588/OAB-PB) e outros, representando José Walter Marinho Marsicano Júnior.

Subprocurador-Geral Paulo Soares Bugarin.

RECURSO DE REVISÃO. DOCUMENTOS NOVOS. PRESTAÇÃO DE CONTAS EXTEMPORÂNEA. NÃO COMPROVAÇÃO DA REGULARIDADE DAS DESPESAS. CONHECIMENTO. NÃO PROVIMENTO

TOMADA DE CONTAS ESPECIAL (TCE)

Secretaria de Recursos (Serur); Secretaria de Controle Externo de Tomada de Contas Especial (SecexTCE).

Tratam os autos de recurso de revisão interposto por José Walter Marinho Marsicano Júnior contra o Acórdão 8058/2016-TCU-Segunda Câmara, mantido pelo Acórdão 4688/2018-TCU-Segunda Câmara.
Na fase interna desta TCE, verificou-se que José Walter Marinho Marsicano Júnior, então Prefeito de São José de Caiana-PB, foi omisso em relação ao dever de prestar contas dos recursos recebidos na modalidade fundo a fundo, à conta do Programa Social Especial - PSE e Proteção Social Básica-PSB, no exercício de 2011.
No âmbito deste Tribunal, regularmente citado, o responsável quedou-se inerte, tendo-se operado a revelia, com sua condenação em débito e aplicação de multa.
Em sede de recurso de reconsideração, este Tribunal apreciou a documentação trazida pelo recorrente, tendo sido negado provimento ao apelo.
Os elementos agregados em sede de recurso de revisão, bem como a documentação complementar acostada posteriormente ao processo, foram examinados pela unidade técnica que propugnou, com a anuência do Ministério Público, pelo conhecimento e desprovimento do recurso.
Passo a decidir.
Ratifico o exame preliminar de admissibilidade e conheço do recurso, restando atendidos os requisitos legais atinentes à espécie.
No mérito, verifico que as razões recursais apresentadas foram adequadamente enfrentadas pela Serur, cujas instruções adoto integralmente como razões de decidir.
De fato, não há nos autos documentos comprobatórios aptos a atestar a regularidade das despesas relativas aos Programas Piso Básico Fixo-PBF e Pró Jovem Adolescente.
A demonstração da correta aplicação dos recursos perante este Tribunal deve ocorrer por meio da apresentação de documentação probatória das despesas efetuadas, tais como notas fiscais, recibos, processos de pagamento, extratos bancários, cópias de cheques e demais elementos que permitam a conciliação bancária entre a movimentação financeira e os documentos comprobatórios da despesa.
Ademais, faz-se necessário comprovar não apenas o liame causal entre recursos e documentos da despesa, mas o efetivo cumprimento das finalidades dos repasses, da execução dos serviços socioassistenciais e demais ações constantes dos respectivos Planos de Ação.
Não tendo sido comprovado o nexo de causalidade entre os recursos da União transferidos e as despesas realizadas, não há como considerar comprovado o bom uso dos recursos públicos objeto desta tomada de contas especial.
Tampouco assiste razão ao recorrente em relação à sanção aplicada, haja vista que a responsabilidade, no âmbito de processos de controle externo, resta caracterizada com a presença de culpa em sentido amplo, sendo desnecessário comprovar a existência de dolo ou má-fé do gestor.
Ante o exposto, acolho os pareceres e voto por que o Tribunal adote o Acórdão que ora submeto à apreciação deste Colegiado.
TCU, Sala das Sessões, em 17 de agosto de 2022.
WALTON ALENCAR RODRIGUES 
Relator